# 请教陈版，关于采矿权的合并

提问人：hrtsex 时间：2012-12-29 12:34:29
1 、目前一有限公司A和一个体户B分别拥有一个采矿权，计划对这个两个矿权进行整合，以有限公司A整体收购个人户B采矿权的方式进行整合（因A、B受同一控制，实际未支付对价）； 2 、现在整合方案已取得省国土资源厅的批复，正在申请办理新的采矿权证；
3 、我的疑问是：在新的采矿权证未办妥的情况下，能否将有限公司A和个人户B的财务报表进行汇总合并？

回答人：chenyiwei
在合并报表中，可以比照企业合并准则应用指南对于购买日／合并日判断五项标准的规定予以分析。关键是A是否已经实质上控制了B名下采矿权的经济利益，实质上具有占有、使用、收益、处分的完整权能，且可以据此获取经济利益。
根据现行的《企业会计准则第 33 号——合并财务报表》规定，当对象为一个企业主体时，“控制”的定义是指“一个企业能够决定另一个企业的财务和经营政策，并能据以从另一个企业的经营活动中获取利益的权力”。据此，我们理解，当对象为一项资产而不是一个企业主体时，可以把“控制”的上述定义作适当的延伸和拓展，将其理解为“拥有对该项资产的占有、使用、处置的相关完整权利（包括自行行使该等权利，以及指示他人以本主体决定的方式行使该等权利），并有权从该等权利的行使中获取相关的经济利益以及承担相应的风险；或者虽然在法律上并不拥有该等权利，但是通过协议安排或者其他方式，实质上具有该等权限”。我们理解，此处的“对资产的控制”应可作为判断A能否将B名下采矿权资产纳入其报表的最根本标准。
我理解为了实现合并，至少应由被整合矿权法律上的所有人B与A签订不可撤销的整合协议，并明确在整合完成前B名下的矿权由A托管，所有收益、风险和报酬由A享有或承担。A可以根据自己的意志决定该矿权的使用和处置方式。
但是，在尚未完成整合的情况下即将其汇总合并，还是存在较大的执业风险的（包括监管部门对法律形式的关注，证监会对“协议控制”之类概念的认同度是很低的），因此要很谨慎。

提问人：hrtsex 时间：2012-12-29 23:31:56
回复 chenyiwei 的帖子
首先非常感谢陈版的答复，再想请问的是：
1 、按照《企业合并》的定义，需达到控制和构成业务两个条件，上述行为是否构成业务呢？ 2 、如不符合企业合并的定义，那应该理解为只是收购一项采购权，应作为无形资产核算吗？且在没有支付对价的情况下如何核算呢？

回答人：chenyiwei
通常理解仅仅采矿权自身并不构成业务，因此收购其绝大部分资产均为采矿，无其他实质经营业务的“单一资产实体”时，通常按资产购买处理，不确认商誉，公允价值和计税基础之间的差异也不确认递延所得税。

提问人：兜兜宇 时间：2014-03-10 10:10:11
请教陈版：A公司购B公司90%股权，属于非同一控制下企业合并。B公司实收资本 1 亿元（假设对应资产只有无形资产），B公司拥有矿产开采权（煤炭），采矿权评估增值 29 亿元，A公司按评估值支付合并对价 27 亿元。个人理解应在合并底稿中将增值部分确认为无形资产，借:无形资产 29 亿元 贷：资本公积 29 亿元，不知是否合理。按您上述意思，是否对增值部分不用计提相关递延所得税负债？

回答人：chenyiwei
基本合理，增值部分全部计入采矿权价值，不确认商誉。对这部分增值不确认递延所得税负债。

提问人：兜兜宇 时间：2014-03-10 22:46:57
谢谢陈版的解释，可是为什么不确认递延呢，个人认为合并导致了计税基础与资产的账面价值产生了差异。同时请教：合并企业对采矿权采用的年限法摊销（本年变更为年限法，以前年度是按照产量法摊销），如若被收购企业还没有生产煤炭，那么是否在合并层面按年进行摊销该无形资产；另一问题，企业收购的这个公司矿区比较大，现在只办下来部分矿区的开采权，企业支付的对价也是针对已经办下采矿权部分，剩下矿区的相关证件正在办理中，同时签订协议，以后期间证件办理下来，在支付相应资产公允价值的对价，请问陈版，该事项是否应作为或有事项披露（因证件能否办成和相应资产公允价值不能确定，个人认为不用披露），以后期间支付对价怎么进行账务处理，是否可以在单体报表直接增加长投（持股比例保持不变），在合并层面调增无形资产和资本公积，同时调整少数股东权益。麻烦陈版了。

回答人：chenyiwei
1 、关于收购矿业开采公司等“单一资产实体”为何不确认商誉和递延所得税，请查阅《计学撮要 2013 》问题3-2-1关于“单一资产实体”是否构成“业务”的讨论。 2 、采矿权通常适合于按产量法摊销。如果按年限平均法摊销的，则应自取得采矿权证之日起摊销，即使当时可能尚未投产。 3 、“下矿区的相关证件正在办理中，同时签订协议，以后期间证件办理下来，在支付相应资产公允价值的对价”属于承诺事项（待执行合同），而不是或有事项。此类情况不构成企业的现时义务，这是与或有事项的根本区别。由于后续安排是在取得采矿权证后按届时的公允价值收购，因此这一承诺不会导致构成亏损合同。因此，该事项只需要作为承诺事项予以披露即可，不应在表内确认资产和负债。

提问人：dongchunsheng 时间：2014-05-19 15:57:34
版主您好:请教一个问题，采矿权摊销按产量法摊销了，所得税汇算时是否要按直线法调整？因所得税法明确，无形资产按照直线法计算的摊销费用，准予扣除

回答人：chenyiwei
此问题可能没有明确规定，建议按照国家税务总局公告 2012 年第 15 号第八条所述原则处理，即如果按产量法计算的摊销额不超过按年限法计算的摊销额，则不做纳税调整。具体问题建议咨询税务专业人士。